【裁判字號】    89,重訴,841
【裁判日期】    891107
【裁判案由】    給付工程款
【裁判全文】
臺灣臺中地方法院民事判決  八十九年度重訴字第八四一號
    原      告  泰業營造股份有限公司
    法定代理人  己○○
    訴訟代理人  丙○○
    被      告  台灣省自來水股份有限公司
    法定代理人  丁○○
    訴訟代理人  乙○○
                甲○○
                戊○○        .
右當事人間請求給付工程款事件，本院判決如左：
    主      文
被告應給付原告新台幣貳仟伍佰柒拾陸萬捌仟陸佰貳拾伍元。
原告其餘之訴駁回。
訴訟費用由被告負擔三分之一，餘由原告負擔。
    事      實
甲、原告方面：
  壹、聲明：被告應給付原告新台幣  (下同)柒仟陸佰玖拾伍萬壹仟伍佰壹拾柒元。
  貳、陳述：
    一、原告承攬被告之鯉魚潭淨水廠二期淨水處理設備工程之土建部分工程，占總
        工程比例約二十％，本合約係按被告所審訖之藍圖施工，原告於八十八年六
        月二十九日取得以原告為承造人之八八工建字第一六一一號建造執照後，即
        於同年七月十四日開工，並於八十九年五月底以前完成應作工程，此有被告
        中區工程處歷次施工檢討會記錄可按。詎被告竟以非原告所負責之機電、機
        械、儀控等設備工程之遲延訂購、進場、安裝，致施工進度在八十九年六月
        十五日已落後百分之四八˙三為由，於同年七月二十日終止契約。
    二、兩造合約之約定：
    (一)合約第九條「甲方 (指被告)有按期付款之義務...(二)甲方對應付工程款無
        故遲延，經乙方催告無效時，乙方  (指原告)得終止工程，並隨時通知甲方
        ，乙方因而所受損失，由甲方賠償之」。原告已於八十九年七月七日、七月
        二十九日催告被告給付工程款，未見被告為任何給付，原告即得終止契約。
        爰以起訴狀為終止合約之意思表示。
    (二)合約第二十一條第二項「非因乙方  (指原告)原因甲方終止合約時，已完成
        工程部分經檢查合格者，及專用於本工程之合格材料，甲方應按投標須知補
        充十二於終止合約二十日內核實給價」。原告既於終止合約函明指工程進度
        落後、承攬契約終止之原因非可歸責於原告，是原告即可依約請求被告核定
        工作物之進度給付報酬。
    三、法律上理由及請求權基礎：
    (一)民法第五百十一條：「工作未完成前，定作人得隨時終止契約。但應賠償承
        攬人因契約終止而生之損害」。又第五百十二條第二項：「工作已完成之部
        分，於定作人為有用者，定作人有受領及給付相當報酬之義務。」依學說及
        判例上觀點，此項承攬報酬亦應涵蓋於第五百十一條所指之損害賠償範圍內
        (最高法院七十八年度台上字第七七九號判例)。
    (二)民法第五百零五條第二項規定：「工作係分部交付，而報酬係就各部分定之
        者，應於每部分交付時，給付該部分之報酬。」本件工程分為數個部分，而
        報酬係就各部分定之，原告承攬者為其中土建部分，被告亦已受付，取得土
        建工作物之權利，原告自得請求土建部分之報酬。
    (三)民法第五百十三條：「承攬之工作為建築物或其他土地上之工作物，或為此
        等工作物之重大修繕者，承攬人得就承攬關係所生之債權，對於其工作所附
        之定作人之不動產有抵押權」  (舊法)，故本件債權就原告施作之不動產既
        有抵押權，益徵有債權存在。
    四、關於工程係分部交付之說明：
    (一)系爭工程合約投標須知特定補充說明書第二之十二之四項就第一期款明載：
        「工程全面開工後每三十天，按土建部分實際完成之挖方及混凝土數量估驗
        ，並按估驗金額百分之六十給付，....  本項累計給付之金額以合約總金額
        百分之二十五為限」等文字，足證本件工程就土建部分約佔總工程百分之二
        十，至多為百分之二十五，而被告給付工程款之時間及期數明言土建部分，
        足見系爭工程係分部交付，報酬亦分部定之。況原告請款金額僅達所作工程
        百分之六十計價額，合先敘明。
    (二)投標廠商與合作廠商合作切結書亦明載：「於得標後由泰業營造股份有限公
        司完全負責辦理本件土建工程部分..  」，足見原告已按合約投標須知特定
        補充說明書第八條之規定立具切結書，而由原告領取土建部分之款項，況原
        告所負責之土建部分約佔總工程至多百分之二十五，已如前述，故原告於投
        標廠商間所領工程款百分率業已明揭，足見原告亦為系爭工程承攬人。且上
        開第八條既有付款規定，原告即可領取土建部分之工程款。
    (三)上開補充說明書第一項內就廠商資格欄規定為「甲級營造業」、「甲級環境
        保護工程業」，足見本工程乃分為二大部分，其一為原告承攬之營造土建部
        分，另一為環境保護工程部分  (即被告所謂機電、機械、儀控部分)；實務
        上往往土建方面耗時最久，證照取得亦困難，而機電、機械、儀控之訂購、
        安裝，時間不逾一或二月。本件工程原告百般辛勞所作土建工程既堪用，被
        告以非原告之因拒絕付款，與誠信原則有違。
    五、退萬步言，縱被告以投標廠商之工作遲延影響本件工程而終止合約，惟民法
        第五百零四條規定「工作遲延後，定作人受領工作時不為保留者，承攬人對
        於遲延之結果，不負責任」。故定作人依第五百零二條、第五百零三條規定
        ，因可歸責於承攬人之事由致遲延工作，固得於期前解約、請求減少報酬，
        惟須於受領工作時聲明保留，如不為保留，則推定定作人因受領而拋棄其權
        利，承攬人自不負遲延責任。準此：
    (一)本件工程遲延係不可歸責於原告，被告本不得於期前解約、請求減少報酬。
    (二)被告已受領本件土建工作物：
      1.被告雖於八十九年七月二十一日終止本件工程合約，惟於同年九月尚派四位
        工程師詹淡豐、戊○○、何尚勇、林鴻榮進行估驗，且對原告施作工程之規
        格及結構並無意見。足證被告終止合約後並未停止估驗。
      2.土建部分之工料及結構部分均經被告及其所委託之檢驗公司勘驗通過。
      3.被告現場派有監工及工程師定期為施工會報，亦不定期進行施工檢查，此有
        歷次施工報告書可證。
  參、證據：提出工程款計算式、工程合約書、切結書、工程圖說、建造執照及開工
      報告書、八十九年五月施工檢討會記錄、終止工程合約函、催告函、台灣省自
      來水公司營繕工程初驗紀錄、系爭工程土建部分測試報告各乙件為證。
乙、被告方面：
  壹、聲明：駁回原告之訴。
  貳、陳述：
    一、原告與行政院國軍退除役官兵輔導委員會台北鐵工廠聯合承攬被告「鯉魚潭
        淨水廠二期淨水處理設備工程」，原告為合作廠商，依系爭工程合約投標須
        知特定補充說明書第八條規定：「投標廠商與合作廠商應共同具名蓋章為合
        約上之乙方，但以投標廠商為領款人，工程款可由投標廠商與合作廠商立具
        切結書，指明兩者所領之工程款百分率，否則視投標廠商為領款人」。然系
        爭工程投標廠商與合作廠商並未立具切結書，指明各應領工程款之百分率，
        自應以投標廠商台北鐵工廠為領款人，原告對被告並無債權存在。
    二、系爭工程屬統包工程，包括土建及機電、機械、儀控等設備，截至八十九年
        五月二十一日止，因總工程進度已落後百分之四十一，被告依系爭工程合約
        施工說明書總則第四十條第三款規定，以八十九年六月一日  (八九)台水中
        工一字第二八一三號函通知「投標廠商」台北鐵工廠「暫停估驗」，旋因總
        工程持續落後達百分之四八˙三，被告乃依合約第二十一條第一項第三款及
        規範二－九－二 (a)規定，以八十九年七月二十日  (八九)台水董工一字第
        二一七四八號函通知「投標廠商」台北鐵工廠與原告終止契約。故被告自毋
        庸再付工程款。
  參、證據：工程合約書投標須知特定補充說明書、施工說明書、合約規範第二－九
      －二 (a)規定、八十九年六月一日  (八九)台水中工一字第二八一三號函、八
      十九年七月二十日  (八九)台水董工一字第二一七四八號函、發包工程估驗計
      價單、工程款匯款申請書等件為證。
    理      由
一、原告主張原告承攬被告「鯉魚潭淨水廠二期淨水處理設備工程」 (下稱系爭工程
    ) 之土建部分，自八十八年六月二十九日取得建造執照後，均按圖施工，已於八
    十九年五月底前完工，惟被告於同年七月二十日以機電、機械、儀控等工程遲延
    為由終止契約，因本件工程係分部交付，被告於八十九年九月已派工程師受領土
    建工程，上開機電、機械、儀控等工程遲延不可歸責於原告，為此依合約第九條
    、第二十一條及民法第五百十一條但書、第五百零五條第二項請求被告給付土建
    工程之報酬。被告則以系爭工程係投標廠商行政院國軍退除役官兵輔導委員會台
    北鐵工廠  (下稱台北鐵工廠)與合作廠商即原告聯合承攬，因原告並未依投標須
    知補充說明書第八條規定立具切結書指明應領工程款百分率，本件即以投標廠商
    台北鐵工廠為領款人；且本件係統包工程，並無分部交付、分部付款之情形等語
    置辯。7
二、查原告與行政院國軍退除役官兵輔導委員會台北鐵工廠  (下稱台北鐵工廠)聯合
    承攬系爭工程，依工程合約所附投標須知特定補充說明書第八條約定，投標廠商
    (台北鐵工廠)與合作廠商  (原告)均共同具名蓋章為合約上乙方當事人，並以投
    標廠商為領款人，惟系爭工程機電、機械、儀控等設備之遲延訂購、進場、安裝
    ，致進度落後達百分之四八˙三，被告已於八十九年七月二十日終止契約，此有
    工程合約書、切結書、工程估驗計價單、匯款申請書、自來水公司  (八九)台水
    中工一字第二八一三號函、(八九)台水董工一字第二一七四八號函各乙件在卷可
    按。原告依承攬之法律關係請求給付工程款，被告既以前揭情辭置辯，則本件應
    審酌者，乃合約終止後，原告有無請求工程款之權？
三、按公共工程規模多甚龐大，金額雄鉅、施工期間漫長，為避免承攬人因工程期間
    資金調度不易致財務負擔過重，多約定承攬人於施工期間，得以十五日或以一月
    為期，按實際施作數量估驗計價，並由定作人按估驗金額之一定比例（自百分之
    六十至百分之九十不等），承攬人係按估驗日期屆至時實際施作數量之價額請款
    ，與工程是否完工、驗收、交付無涉，故施工期間縱因工程糾紛暫停估驗計價，
    倘嗣後暫停估驗計價原因消滅，無論工程是否已經全部完工或是否驗收無誤，定
    作人於已屆估驗日期內之工程款應有給付義務。
  (一)按債權債務之主體以締結契約之當事人為準，故凡以自己名義訂立契約，基於
      契約之債權債務關係，即得請求他方當事人為一定之給付。又契約當事人為避
      免債權債務過於複雜，固得就給付時、給付地或給付方法為一定之限制，惟雙
      方若因契約解除、終止等事由，致須了結現務，而以締結契約當事人之名義逕
      行提出請求，亦無不符。查兩造訂立承攬契約，由原告與訴外人台北鐵工廠聯
      合系爭工程，惟原告與台北鐵工廠均共同具名蓋章為合約上乙方當事人，已如
      前述；又本件工程合約投標須知特定補充說明書第八條規定：「投標廠商與合
      作廠商應共同具名蓋章為合約上之乙方，但以投標廠商為領款人，工程款可由
      投標廠商與合作廠商立具切結書，指明兩者所領之工程款百分率，否則視投標
      廠商為領款人」，足見雙方約定以投標廠商台北鐵工廠為領款人，僅係為使工
      程合約存續期間雙方給付義務單一，避免債權債務關係趨於複雜所為給付方法
      之約定，非謂契約當事人不得依契約關係請求相對人為一定之給付。故原告於
      本件契約終止後，因了結現務，而以自己之名義提出本件請求，即無不符。
  (二)次查兩造工程合約投標須知特定補充說明書２－１２－４規定：「付款辦法如
      下：(1) 第一期款：工程全面開工後每三十天，按土建部分實際完成之挖方及
      混凝土數量估驗，並按估驗金額百分之六十給付，估驗各項單價按下列標準計
      算：(略)。本項累計給付之工程款以合約總金額百分之二十五為限，於工程合
      約全部完工後  (以可進行整體試車為準)，給付合約總額百分之六十，但須扣
      除２－１２－３預付款及各期估驗金額，同時通知金融機構解除２－１２－３
      所述預付款保證金責任。」工程合約施工說明書總則第四十條第三款規定：「
      工程已屆估價計價日期，如發現有左列情事之一者，得予暫停估驗，或扣留一
      部分款項，至乙方將該情事處理至甲方監工人員滿意為止。(三)工作遲緩，不
      能依預定進度進行，經通知改善延無績效者。」被告係因系爭工程至八十九年
      五月二十一日止，進度落後百分之四十一，而依上開規定通知領款人即台北鐵
      工廠「暫停估驗」，有被告提出之台灣省自來水公司八十九年六月一日 (八九
      ) 台水中工一字第二八一三號函可參，依上說明，倘日後已無暫停估驗計價原
      因存在，無論工程是否已經全部完工或是否驗收無誤，定作人就已屆估驗日期
      內土建部分實際完成之挖方及混凝土數量，即有按估驗金額百分之六十給付之
      義務。
  (三)另查兩造工程合約第二十一條約定：「  (甲方之終止合約權)一、工作未完成
      前甲方得隨時終止契約，但應賠償乙方所生之損失，而乙方有左列情形之一者
      ，甲方得終止契約，甲方因此而受有損失，乙方應負賠償之責，並由履約保證
      金及差額保證金支付，如仍不足由乙方留存甲方之款項中扣支，如仍不足由乙
      方及其保證人負責。(一)乙方未履行本合約規定。(二)乙方私將工程轉讓他人
      承包，或買用他人登記或將本登記證轉借他人承包本工程，經甲方查明屬實時
      。(三)乙方逾規定期限未提出「廢土處理計劃」或尚未開工，或開工後工程進
      行遲緩、作輟無常，施工進度落後百分之三十以上或工人料具設備不足，甲方
      認為不能依限完工時。(四)乙方違背合約，或顯有偷工減料事實，或發生變故
      ，不能履行合約責任時。」工程規範二－九－二 (a)規定：「倘各單項工程進
      度落後達百分之三十時，本公司  (指被告)得終止合約，或更換合作廠商。」
      被告因系爭工程暫停估驗後，仍持續落後達百分之四八˙三，乃依上開規定終
      止契約，有自來水公司八十九年七月二十日  (八九)台水董工一字第二一七四
      八號函可徵，故上開工程合約終止後，被告已難依工程合約施工說明書總則第
      四十條第三款規定主張暫停估驗、責令承攬人改善。又被告終止契約縱因而受
      有損失，依合約第二十一條之約定，本得以承攬人預繳之履約保證金、差額保
      證金墊付，況本件定作人所付工程款，包括預付款 (參照工程合約投標須知特
      定補充說明書２－１２－３，累計給付金額為合約總金額百分之三十) 、各期
      估驗付款金額 (參照工程合約投標須知特定補充說明書２－１２－４ (1)，累
      計給付金額以合約總金額百分之二十五為上限) 在內，尚未達合約第三條所定
      總價六億七千四百四十萬元之百分之六十 (工程合約投標須知特定補充說明書
      ２－１２－４參照) ，被告終止契約受有損害縱於扣除履約保證金、差額保證
      金後尚有不足，自得由未領之工程款內扣支，其既未能證明所受損害於扣除履
      約保證金、差額保證金及其餘百分之四十以上工程款後仍有不足而應由程懶人
      應負賠償之責，本件暫停估驗計價原因即已消滅，至工程是否完工、驗收、試
      車，承攬人仍得請求已屆期之土建部分實際完成數量百分之六十估驗金額。
  (四)末查工程合約投標須知特定補充說明書２－１２－４ (1)規定：「 (1)第一期
      款：工程全面開工後每三十天，按土建部分實際完成之挖方及混凝土數量估驗
      ，並按估驗金額百分之六十給付，估驗各項單價按下列標準計算：「挖方100
      元／㎡」、「141kg／c㎡ (含模板)1500 元／㎡」、「211kg／c㎡ (含鋼筋、
      模板)6500 元／㎡」、「245kg／c㎡ (含鋼筋、模板)7000 元／㎡」，原告主
      張本件工程實際施工數量包括「挖方100元／㎡已施工數量50735.66㎡」、「
      141kg／c㎡ (含模板)1500 元／㎡已施工數量3968.98㎡」、「211kg／c㎡  (
      含鋼筋、模板)6500 元／㎡已施工數量842.33㎡」、「245kg／c㎡ (含鋼筋、
      模板) 7000元／㎡已施工數量15922.15㎡」，合計已施工金額一億二千七百九
      十五萬七千二百三十一元，已支付之五千一百萬五千七百十四元，業據提出工
      程施工數量計算表以佐其說，被告就其內容亦不爭執，堪信為真。惟原告依工
      程合約投標須知特定補充說明書２－１２－４ (1)付款辦法僅得按土建部分實
      際完成之挖方及混凝土數量估驗金額百分之六十請求付款，故原告可得請求之
      金額自應按上開已施工金額一億二千七百九十五萬七千二百三十一元之百分之
      六十，合計七千六百七十七萬四千三百三十九元  (元以下四捨五入)，經扣除
      原告自承已給付之五千一百萬五千七百十四元，尚餘二千五百七十六萬八千六
      百二十五元。
  (五)原告另主張本件工程係分部交付，上開機電、機械、儀控等工程遲延不可歸責
      於原告，且被告已受領上開工程云云，惟與兩造工程合約意旨不符，即非可採
      。
四、綜上，原告依契約關係請求被告給付工程款二千五百七十六萬八千六百二十五元
    ，為有理由，應予准許，逾此部分，則屬無據，應予駁回。
五、兩造其餘主張及所提證據與本院上開論斷無涉或無違，不予贅述。
六、據上論結，原告之訴為一部有理由，一部無理由，依民事訴訟法第七十九條但書
    ，判決如主文。
中      華      民      國    八十九    年     十一     月      七      日
                                        臺灣臺中地方法院民事第三庭
~B法      官  林慧貞
右為正本係照原本作成
如不服本判決，應於判決送達後二十日內，向本院提出上訴狀。
中      華      民      國    八十九    年     十一     月      十四    日
~B法院書記官


司法院資訊處製作；財團法人民間司法改革基金會備份。
